【裁判字號】    98,易,2416
【裁判日期】    981231
【裁判案由】    偽造文書
【裁判全文】
臺灣板橋地方法院刑事判決              98年度易字第2416號
公  訴  人  臺灣板橋地方法院檢察署檢察官
被      告  甲○○
選任辯護人  蕭晴旭律師
上列被告因偽造文書案件，經檢察官追加起訴（98年度偵字第21
063 號），本院判決如下：
    主      文
甲○○行使從事業務之人，明知為不實事項，而登載於其業務上
作成之文書，足以生損害於他人，處有期徒刑陸月，如易科罰金
，以新臺幣仟元折算壹日。
    事      實
一、甲○○係址設臺北市○○區○○路3 段337 號1 樓民煌交通
    有限公司（下稱民煌公司）之實際負責人，為從事營業小客
    車（下稱計程車）出租等業務之人，明知計程車應於兩側後
    門標示牌照號碼及公司行號、運輸合作社或個人名稱，竟基
    於行使業務上登載不實文書之犯意，於民國97年7 月19日前
    某時許，在不詳處所，將民煌公司向址設臺北市○○區○○
    街267 之2 號1 樓由乙○○（涉案部分由本院另以98年度易
    字第1775號判決無罪審結）經營之聯良交通有限公司（下稱
    聯良公司）靠行因而請領之車牌號碼832-YB號車牌，懸掛在
    民煌公司所有之原車牌號碼457-CV（追加起訴書誤繕為「45
    7-CY」，應予更正）號、引擎號碼1AZ0000000號計程車上，
    並在該車兩側貼上「832- YB 」及「聯良交通有限公司」等
    字樣，表彰該計程車之車號為832-YB且登記為聯良公司所有
    ，復於不詳時、地，將該車出租予不知情之計程車駕駛丁○○而行使之，足以生損害於公路監理機關對車輛管理之正確
    性。嗣該掛有車牌號碼832-YB號車牌之計程車因遭債權人北
    都汽車股份有限公司（下稱北都公司）委託鴻捷管理顧問有
    限公司於97年7 月19日凌晨6 時許，在臺北縣土城市○○路
    ○ 段70號前依法拖吊後，經丁○○報警處理，始悉上情。
二、案經臺北縣政府警察局土城分局報請臺灣板橋地方法院檢察
    署，暨同署檢察官自動檢舉簽分偵查後，追加起訴。
    理      由
一、按被告以外之人於審判外之言詞或書面陳述，除法律有規定
    者外，不得作為證據，刑事訴訟法第159 條第1 項定有明文
    ；又被告以外之人於審判外之陳述，雖不符前4 條之規定，
    而經當事人於審判程序同意作為證據，法院審酌該言詞陳述
    或書面陳述作成時之情況，認為適當者，亦得為證據，同法
    第159 條之5 第1 項規定甚明。經查，本件被告、辯護人及
    檢察官於本院審理時，對於證人丁○○於警詢之證述、台北
    市計程車客運業駕駛人自備車輛參與經營契約書、車籍資料
    --基本資料詳細畫面、汽車新領牌照登記書、臺北市政府營
    利事業登記證、車號查詢汽車車籍單、動產擔保交易附條件
    買賣契約書、臺北市監理處動產擔保交易登記證明書、郵局
    存證信函等證據均同意有證據能力，本院審酌前揭證據作成
    之情況，亦無違法或不當之處，揆諸前揭規定，上開證據自
    均有證據能力無疑，合先敘明。
二、訊據被告甲○○就其為民煌公司實際負責人，又民煌公司向
    聯良公司靠行，以聯良公司之牌照額度向監理機關請領832-
    YB號車牌等情，固均坦認不諱，惟矢口否認有何業務上登載
    不實犯行，辯稱：我並不清楚掛車牌這件事情，是有員工背
    著我的意思這麼做，我也沒有同意我的員工做這件事，車子
    也不是我租給丁○○的，而是我們民煌公司租的，我們公司
    有一個很大的停車場，車子有很多，我不可能每天去看那些
    車子，因為我們公司有七、八十台車子都租不出去，所以我
    也不會察覺這件事云云。辯護意旨並以：被告為民煌公司之
    實際負責人，並非實際登載不實文書或行使該文書之人，即
    便係被告所登載，被告係主司該公司之資金調度及員工工作
    考核，而幫計程車噴漆、黏貼車牌號碼亦非被告之業務範圍
    ，若科以罪刑恐賦予業務負責人過高責任云云置辯。
三、經查：
    (一)本件民煌公司向同案被告乙○○所經營之聯良公司靠行，
      民煌公司每月支付聯良公司1200元之靠行費，由民煌公司
      提供車輛與車籍資料即記載引擎號碼之資料與聯良公司，
      復由聯良公司以其牌照額度向監理單位請領車牌，而832-
      YB號車牌便係以此方式，由民煌公司提供引擎號碼4AL932
      442 號、車身號碼AT00000000號車輛所請領，而該車請領
      832-YB號牌照後，便由被告甲○○所經營之民煌公司人員
      開回使用等情，業據證人即同案被告乙○○於本院審理中
      證述明確，核與被告甲○○前揭供述之情節相符，復有聯
      良公司與被告甲○○所簽立之台北市計程車客運業駕駛人
      自備車輛參與經營契約書影本1 份（見本院98年度易字第
      1775號卷第23頁）、車牌號碼832-YB號之車籍資料--基本
      資料詳細畫面與汽車新領牌照登記書各1 份（見97年度偵
      字第26264 號卷第9-10頁）在卷可稽。又車牌號碼457-CV
      號係民煌公司以引擎號碼1AZ0000000號、車身號碼NV0000
      0000號之車輛向監理機關申領一節，亦有457-CV 號 車牌
      之汽車新領牌照登記書1 份附卷足參（見上開偵查卷第22
      頁），以上等情自首堪認定。
    (二)被告甲○○於本院審理時雖否認於請領832-YB號牌照將車
      輛開回民煌公司使用後，有將前開車牌懸掛於民煌公司所
      有之原車牌號碼457-CV號、引擎號碼1AZ0000000號計程車
      上，並於該車兩側以貼上「832-YB」及「聯良交通有限公
      司」等字樣之行為，惟前開犯行業據被告甲○○於偵查中
      供承：我是民煌公司的實際負責人，我知道依規定在計程
      車兩側要寫上車牌以及經營的計程車行或個人名稱，車號
      457- CV 號車牌為民煌公司所請領，而832-YB號車牌為聯
      良公司所請領，我有跟他們靠行，後來我有將832-YB號車
      牌掛在原本車號是457-CV號計程車的車身上，並在457-CV
      號計程車車身兩側貼上832-YB號及聯良有限公司的字樣，
      又將該車出租給司機丁○○，我在出租給他之前有跟他說
      這個車子原本應該是掛457-CV號的車牌，但因為要規避行
      政上懸掛他牌的處罰，所以才會掛上832-YB號車牌後，在
      兩側噴上832-YB及聯良公司的字樣，這些事情丙○○並不
      知情，她只是名義上的負責人等語不諱（見98年度偵緝字
      第1562號卷第9 頁）。
    (三)被告甲○○雖辯稱：偵查當時因為我太太丙○○是民煌公
      司的名義負責人，她無緣無故被通緝，所以我的情緒不是
      很穩定，在我的想法裡面，兩部計程車都各自有車牌及車
      體，互相調換車牌後，民煌公司掛在聯良公司，聯良公司
      掛在民煌公司，我們對法律不是很瞭解，我不知道為何這
      樣叫做偽造文書，因為我有這樣的觀念，我直覺我們公司
      發生這種事，我是負責人就要負責，再加上想要為我太太
      丙○○辯解，所以在地檢署時才會說是我做的，這些自白
      與實情不符，至於我當時說要保障債權、規避行政罰則這
      些話，都是多講的，我現在也不知道當初自己在講什麼云
      云，惟查：
      1.經臺灣板橋地方法院檢察署勘驗被告甲○○於98年度偵
        緝字第1562號案件檢察官偵訊錄音光碟之結果，本件檢
        察官係採一問一答之方式訊問，訊問過程中並無強暴、
        脅迫等不當情事，被告之回答語氣亦緩和平順，並無意
        識不清之情形。而被告於檢察官詢及有無將832-YB號車
        牌掛在原本為457-CV號之車身上時，係回答：「你說那
        個車牌是不是，有啊。」、「報告檢察官，那我掛錯了
        。」、「（問：那我問你，掛上去之後，你有沒有在它
        的兩側噴上聯良和832-YB？）報告檢察官，不是噴，是
        用貼的。」、「（問：好，那有沒有做這個動作？）有
        ，因為如果計程車不貼的話，會被罰錢。」、「（問：
        你有沒有把計程車出租給一個叫做丁○○的人）有，他
        是我的司機。」、「（問：他跟你租的是832-YB嘛，對
        不對？但是832-YB這台車事實上原本應該是要掛457-CV
        的嘛？）沒錯」、「引擎號碼我們沒有變造，行照上面
        我們沒有偽造，我只是把聯良交通的鐵牌掛到民煌交通
        的車子上面，包括貼旁邊外觀」、「這件事情我都承認
        ，是我掛的，這些我都承認，我只是告訴檢座說，我的
        意思，我的想法我要保障我的債權，那事實上因為這件
        事情，他也告我們公司，因為他覺得他對不起我，....
        .. ， 那個司機欠我錢...... 」 等語，此有臺灣板橋
        地方法院檢察署檢察官98年度蒞字第26192 號補充理由
        書所附勘驗筆錄一份在卷可查（見本院卷第48-53 頁）
        。由前開勘驗筆錄觀之，被告甲○○於偵查中所為之供
        述，既係於檢察官一問一答下所為，且檢察官並無誘導
        訊問之情，相關過程細節均係由被告甲○○主動陳述補
        充，且被告甲○○亦一再就其所為向檢察官解釋當時之
        用意及想法，用語十分懇切，自堪認被告甲○○於偵查
        中所為之前開自白係出自其自由意志所為且應係本於事
        實而為之陳述。
      2.次查，民煌公司前於94年4 月19日以陳興德、賴永隆等
        人為連帶保證人，以動產擔保交易附條件買賣方式，向
        北都公司分期購買車牌號碼457-CV號、引擎號碼1AZ000
        0000號之車輛，嗣民煌公司自96年4 月20日起即未依約
        繳納貸款金額，經北都公司催告仍未履行等情，有動產
        擔保交易附條件買賣契約書影本、臺北市監理處動產擔
        保交易登記證明書影本、北都公司所發郵局存證信函各
        1 份附卷可考（見97年度偵字第26264 號卷第36-38 頁
        ）。而陳興德於簽立上開動產擔保交易附條件買賣契約
        之際，並與賴永隆共同簽發票面金額為65萬元之本票1
        紙，嗣因北都公司屆期提示未獲清償，就該本票取得強
        制執行名義在案一節，亦有上開本票影本1 紙及臺灣士
        林法院96年度票字第3910號民事裁定在卷可參（見上開
        偵查卷第32、43頁）。參以申領457-CV號（登記在民煌
        公司名下）及832-YB號（登記在聯良公司名下）車牌之
        二部車輛實際上皆屬民煌公司所有，此經被告甲○○坦
        認不諱，衡情以被告甲○○身為車行實際負責人，自應
        使其轄下所有計程車均外出營業，始可得最大收益，是
        以若非原懸掛457-CV號車牌之車輛涉及民事糾紛，實無
        將832-YB號車牌懸掛於其上，而使457-CV號車牌閒置不
        用，致減少自身營收之理。由此可知，被告甲○○於偵
        查中供稱因457-CV號這台車有民事糾紛，伊欲保障債權
        ，才將832-YB號車牌懸掛於原車牌號碼457-CV號之車身
        上，復因擔心車輛懸掛他牌會遭監理機關裁罰，故進而
        將原車牌號碼457-CV號之車身貼上832-YB號及聯良公司
        之字樣等語，實屬合情合理，前揭客觀證據相符，自堪
        認定被告甲○○上開於偵查中之自白應非憑空捏造，而
        應與事實相符。
      3.復查，被告甲○○雖辯稱偵查時因配偶即民煌公司之名
        義負責人丙○○遭通緝，於情緒不穩定且欲替配偶辯解
        之情形下為不實之自白，現在看起來都不曉得偵查時在
        說什麼云云。然查，同案被告丙○○於98年6 月3 日通
        緝到案時陳稱伊僅係民煌公司之名義負責人，實際經營
        均由甲○○為之等語，倘被告甲○○未為本件犯行，而
        僅欲澄清其配偶未實際參與民煌公司之經營，則其於同
        年月12日偵訊中遭檢察官由證人轉為被告身分時，實無
        於供承伊為民煌公司實際負責人外，更另為其他陳述之
        必要。又被告甲○○已年逾四十，復為管理數百台計程
        車之車行實際負責人，其社會經驗及閱歷顯較常人更為
        豐富，而其接受偵訊時，距離其妻丙○○通緝到案之日
        已相隔九日之久，衡諸常情，被告於接受偵訊時應可表
        現與一般正常人無異，且觀諸被告前揭於偵查中之陳述
        ，就事件之前因後果均能詳予說明，事理前後一致，並
        無矛盾，顯見當時被告之心智至為正常，是本件被告甲○○再辯稱其本人在偵查中是因為老婆被通緝情緒不穩
        ，所以不知道自己在說什麼云云，顯屬事後狡飾之詞，
        委無可信。
      4.綜上等情，被告甲○○於偵查中之自白核與事理無違，
        亦與客觀事證相符，應為可採。渠於本院審理中翻異前
        詞，否認犯行，無非事後卸責之詞，不足採信。
    (四)被告甲○○雖另辯以民煌公司車輛數目繁多，伊無從一一
      掌控云云，辯護人並以：被告甲○○為35家汽車租賃公司
      之登記負責人或實際負責人，轄下約有30至40名員工及50
      0 至600 輛不等數量之汽車，以經營計程車及一般汽車出
      租事業，被告甲○○係主司公司之資金調度、客源擴展及
      員工工作績效考核等管理營運事項，而於計程車車身黏貼
      不實車號並行使之，並非身為負責人之被告甲○○基於其
      社會地位繼續反覆所執行之事務，若企業內各項文書有記
      載不實之情狀，即對企業負責人繩之偽造文書罪名，恐課
      予負責人過高義務云云。惟查：
      1.被告甲○○實際經營民煌公司已10餘年，主管公司之資
        金調度、客源擴展及員工工作績效考核等管理營運事項
        ，雖依一般車行之經營現況，負責人確實難以親至現場
        調度轄下所有車輛，惟若攸關車輛營業收入、車輛出租
        、靠行、使用現況之控管等類此之重大事項，衡情應仍
        屬於車行負責人平日管理事項之一無疑。此依被告甲○○於本院審理中能明確供稱其向聯良公司靠行，利用聯
        良公司之牌照額度申領832-YB號車牌供民煌公司使用，
        為民煌公司有車無牌之情況謀求解決之道等過程等語；
        及其於本院審理中能明確陳述上開832-YB號車牌掛到原
        本457-CV號之車身上後，原據以申領832-YB號車牌、引
        擎號碼為4AL932442 號之車輛，仍停在民煌公司的停車
        場裡等語以觀（見本院卷39頁以下），即知被告甲○○
        對其轄下計程車之營業事項知之甚詳，並非毫無所悉。
        況且，本件832-YB號車牌掛到原本457-CV號之車身上後
        ，原掛832-YB號車牌之車輛即因缺乏牌照，不能交由司
        機上路營運，此將嚴重影響民煌公司之經營績效，自不
        待言，而被告甲○○對於民煌公司有車無牌之情形尚能
        積極尋求向聯良公司靠行，自不可能放任民煌公司自身
        有閒置車輛及車牌卻不營運之情形，從而，本件被告甲○○再辯稱其因業務繁多，對於上開換掛車牌一事毫不
        知情云云，顯屬事後卸飾之詞，洵非可採。
      2.再者，被告甲○○既以從事計程車出租為業，則車輛營
        業收入及使用現況之控管等事項，即屬實際負責人之主
        要業務之範圍。而計程車車行為遵守行政法上之規定，
        並實質掌控轄下車輛之營業狀況，於車身上標示車號及
        公司行號名稱，亦屬經營車行之負責人基於其地位繼續
        反覆所執行之主要業務內容，是辯護意旨辯稱本件公訴
        人所指行為並非被告甲○○之業務範圍云云，亦屬強辯
        ，要非可採。
    (五)至被告甲○○固辯稱本件原車號457-CV號、嗣懸掛832-YB
      號車牌之車輛並非伊租給司機丁○○云云。經查，觀諸證
      人丁○○於警詢時證稱：我是計程車司機，我於97年7 月
      18日晚間11時許將車牌號碼832-YB號計程車停放於臺北縣
      土城市○○路○ 段70號，惟翌日清晨即遭北都公司拖吊，
      該車我是向聯良公司租用，當時即是懸掛832-YB號車牌，
      我不知道該車所懸掛的832-YB號車牌非原車牌，也不知道
      有何債務問題，公司也沒有對我說明等語（見97年度偵字
      第26264 號卷第27頁），及證人即同案被告乙○○於本院
      審理中證稱：遭拖吊之車輛832-YB號車牌雖為聯良公司所
      申領，該車車身上之號碼832-YB號亦為聯良公司所有，但
      該車並非我租給司機丁○○的，是他向甲○○租的等語（
      本院卷第81頁）以觀，證人丁○○於租得上開車輛時，該
      車便已懸掛832-YB號車牌一節，應堪認定。又審諸同案被
      告乙○○與被告甲○○僅為計程車靠行業務上之往來關係
      ，彼此間並無仇隙，此觀被告甲○○於本案審理時亦陳稱
      同案被告乙○○對於原車號457-CV號之車輛遭掛832-YB號
      車牌之事實並不知情等語亦足證之，則同案被告乙○○應
      無設詞誣陷被告甲○○之動機，其證言應堪採信。故上開
      車輛應係民煌公司租予證人丁○○無疑，至證人丁○○於
      警詢之前揭證詞，應係遭該車車牌及車身標示之資訊誤導
      而認出租人為聯良公司所致，是被告甲○○前開所辯顯係
      卸責之詞，委無足採。
    (六)綜上所述，被告甲○○業於本件偵查中自白本件犯行，並
      經證人即同案被告乙○○於本院審理中結證屬實，復有車
      籍資料等件附卷可稽，被告甲○○於本院審理中翻異其詞
      ，要屬卸飾之詞，殊無可採，本件事證明確，被告犯行堪
      予認定。
四、按計程車應於兩側後門標示牌照號碼及公司行號、運輸合作
    社或個人名稱，後窗玻璃標示牌照號碼，道路交通管理規則
    第42條第1 項第2 款前段定有明文，是在計程車車身所標示
    之牌照號碼及名稱，得證明該車之相關營業資訊，自屬刑法
    上文書之範疇。是核被告甲○○所為，係犯刑法第216 條、
    第215 條行使業務上登載不實文書之罪，又被告業務上登載
    不實文書之低度行為，應為進而出租予司機丁○○之行使高
    度行為所吸收，不另論罪。爰審酌被告身為35家汽車租賃公
    司之負責人，經營規模龐大且行之有年，復當選臺北市計程
    車客運商業同業公會監事，有被告提出之相關證明資料在卷
    （見本院卷第59-61 頁），渠對於車行之業界行規及相關法
    令理應知之甚詳，詎其竟為逃避私人債務糾紛而為本件犯行
    ，致生損害於公路監理機關對車輛管理之正確性，其犯罪之
    動機、目的、手段均殊非可取，且犯後雖曾於偵查中坦認不
    諱，惟於本院審理中復翻異其詞飾詞狡辯等一切情狀，爰量
    處如主文所示之刑，併諭知易科罰金之折算標準，以資懲儆
    。至公訴人具體求處被告有期徒刑2 年，本院認依本年犯情
    狀，容嫌過重，附此說明。
據上論斷，應依刑事訴訟法第299 條第1 項前段，刑法第216 條
、第215 條、第41條第1 項前段，刑法施行法第1 條之1 第1 項
、第2項，判決如主文。
本案經檢察官林常智到庭執行職務。
中    華    民    國    98    年    12    月    31    日
                  刑事第二十一庭  法  官  許映鈞
以上正本證明與原本無異。
如不服本判決應於收受判決後10日內向本院提出上訴書狀，並應
敘述具體理由。其未敘述上訴理由者，應於上訴期間屆滿後20日
內向本院補提理由書（均須按他造當事人之人數附繕本）「切勿
逕送上級法院」。
                                  書記官  范煥堂
中    華    民    國    98    年    12    月    31    日
附錄本案論罪科刑法條全文
中華民國刑法第215條
從事業務之人，明知為不實之事項，而登載於其業務上作成之文
書，足以生損害於公眾或他人者，處三年以下有期徒刑、拘役或
五百元以下罰金。
中華民國刑法第216條
行使第二百十條至第二百十五條之文書者，依偽造、變造文書或
登載不實事項或使登載不實事項之規定處斷。

司法院資訊處製作；財團法人民間司法改革基金會備份。
